臺北高等行政法院判決
　　　　　　　　　　　　　　　　　　 93年度訴字第02391號
　　　　　　　　　　　　　　　.
原　　　告　甲○○
訴訟代理人　丁○○
被　　　告　經濟部智慧財產局
代　表　人　蔡練生（局長）住同上
訴訟代理人　乙○○送達代收人.
　　　　　　丙○○
上列當事人間因新型專利申請事件，原告不服經濟部中華民國93
年5月14日經訴字第09306218870號訴願決定，提起行政訴訟。本
院判決如下：
　　主  文
原告之訴駁回。
訴訟費用由原告負擔。
　　事  實
一、事實概要：
  (一)原告於民國（下同，西元除外）90年11月2日以「攜帶式護
    膚美容保健空氣淨化兩用機」，申請專利範圍：「1.一種攜
    帶式護膚美容保健空氣淨化兩用機，係包括有：機體、罩蓋
    及出氣延伸管體所組合構成；其特徵在於：該機體底部形成
    有通孔，通孔側則設有風扇，並使與機體內部之送風管道連
    通，而機體內則具有一可裝填液體之水槽，水槽上安設有與
    電源控制器連通之振盪子，另機體頂部嵌套有罩蓋，罩蓋內
    設有導氣隔片，可導引送風管道之氣流進入水槽中，再由罩
    蓋之通孔流出，罩蓋之通孔則嵌套有一可轉動之出氣延伸管
    。2.如申請專利範圍第1項所述之攜帶式護膚美容保健空氣
    淨化兩用機，其中該水槽上尚安設有與電源控制器連通之電
    熱管者。3.如申請專利範圍第1項所述之攜帶式護膚美容保
    健空氣淨化兩用機，其中水槽上亦設有嵌緣，可供薄殼內杯
    體嵌置附加者。」向被告申請新型專利，經被告審查，以91
    年10月8日（91）智專2（3）05078字第09183017989號專利
    核駁審定書（下稱初審審定），不予專利。
  (二)原告不服，於91年11月8日申請再審查，案經被告於92年7
    月7日（92）智專3（3）16011字第09220675780號再審查案
    核駁理由先行通知書，引證西元2001年9月4日公告之美國第
    0000000號專利案（下稱引證案）通知原告申復，經原告申
    復後，被告於93年1月12日以（93）智專3（3）05053字第09
    320038450號專利再審查核駁審定書（下稱原處分）為系爭
    案應不予專利之處分。原告不服，提起訴願，遭駁回後，遂
    向本院提起本件行政訴訟。
二、兩造聲明：
　(一)原告聲明求為判決：
    1.訴願決定、原處分均撤銷。
    2.被告應就原告90年11月2日新型專利申請案作成核准之行
      政處分。
    3.訴訟費用由被告負擔。
　(二)被告聲明求為判決：
    1.駁回原告之訴。
    2.訴訟費用由原告負擔。
三、兩造之爭點：
    系爭案是否係運用申請前既有之技術或知識，而為熟習該項
    技術者所能輕易完成且未能增進功效？
　(一)原告主張之理由：
    1.按系爭案審定時專利法（下簡稱專利法）第97條明文規定
      ：「稱新型者，謂對物品之形狀、構造或裝置之創作或改
      良。」故可清楚得知不論物品構造或裝置之「創作」或「
      改良」皆合於新型專利申請的要件，再由最高行政法院（
      89 年7月1日改制前為行政法院，下同）77年度判字第901
      號判決：「新型專利所應用之手段，縱令在原理上並非前
      所未有之創新，而係習用技術，若其空間型態係屬創新，
      並能產生某一新作用或增進該物品某種功效時，即符合新
      型專利要件。」又新型專利固亦須合於實用之原則，惟此
      所謂實用，與發明專利必須具有工業價值者又有不同，新
      型之創作，如能較原有物品在形狀、構造或裝置上更具特
      殊之效能者，即可認為合於實用之原則；此亦可參閱被告
      專利叢書第1輯，其中即已明述發明專利及新型專利之要
      件不同，新型專利應用之原理、技術並非得前所未有，即
      若為習用技術僅要能產生新作用或增進功效，並非不得准
      予專利，而以此習用技術反倒可推論及證明該新型專利是
      否確為可行及具功效之增進；且由上開判決新穎性之認定
      ，乃以物品之空間形態是否創新為標準，無須在原理上完
      全創新；故新型專利構造之比較，應以相同目的的產品，
      就整體空間型態與功效加以比較，非單純以技術手段或原
      理，即謂為不具進步性，而不准予專利，此尚可由被告核
      准之專利案例及爭議判例，清楚得證，特先予以澄明。
    2.系爭案係針對居家及外出旅遊護膚美容不便，而傳統護膚
      美容機具龐大笨重，且空氣淨化設備並非齊備，致加以改
      良設計，並鑑於愛美保健乃是時下人們所追求者，且由於
      工業的發展，導致了空氣及環境的污染，然而美容、保健
      、護膚於現今社會，多已成為人人每天必做的功課，除使
      用化粧保養品及藥液外，還配合冷熱敷，但一般多以毛巾
      為之，然持續時間短暫，且無法保持一定溫度，況準備工
      作繁瑣費事，致多使用療效機替代；另為製造舒適環境及
      防止過敏源，一般人士多配合使用天然植物萃取精油；然
      出外旅行或出差時，護膚療效機龐大笨重，不易隨身攜帶
      ，而旅館亦皆不會準備此機具，且外出護膚美容並不方便
      經濟及自在，又各旅館空氣淨化設備亦非齊備與符合使用
      者需求及安全衛生考量，是以針對上述之困擾，乃有設計
      研究改良之必要。是以乃於機體底部形成有通孔，通孔側
      則設有風扇，並與機體內部安設之送風管道連通，而機體
      內具有一可裝填液體之水槽，水槽內除設有可嵌置內杯體
      之嵌緣外，並安設有與電源控制器連通之振盪子及電熱管
      ，另機體頂部嵌套有罩蓋，罩蓋內設有導氣隔片，可導引
      送風管道之氣流進入水槽中，再由罩蓋通孔流出，罩蓋通
      孔則嵌套有一可轉動之出氣延伸管；藉於水槽及內杯盤中
      混合適當之美容藥液、保健液體或天然精油，並配合啟閉
      水槽內之電熱管，以振盪子對水槽內之水液，作超音波振
      盪，使水槽內之水液快速生成低溫或加溫之微霧狀水分子
      ，而經由風扇導引將混合有美容藥液、保健液體或天然精
      油之霧狀水分子經由出氣延伸管排出，直接噴灑至皮膚上
      或空氣中經呼吸吸收，以作冷熱出氣護膚美容保健或空氣
      淨化之體積輕巧易於攜帶實用創作。
    3.引證案為1種超音波療效機，其作用在醫療功效（原告原
      未仔細看清楚，還誤認為是用於美容），此於訴願決定書
      第4頁中亦清楚記載，「引證案說明書第1欄第1段已說明
      其為1種具醫療功效之結構，目的係將其結構內承藥杯之
      藥液霧化後噴出」，故明顯與系爭案用於美容與空氣清淨
      之目的並不相同，而系爭案則係鑑於美容用療效機體積龐
      大笨重，攜帶不便，及外出旅行或出差時，空氣淨化設備
      亦有需求及安全衛生之考量，致經客戶需求反應及市場調
      查，加以改良成體積輕巧，並具空氣淨化之效用，是以系
      爭案之創作名稱為「攜帶式護膚美容保健空氣淨化兩用機
      」，引證案與系爭案之目的並不相同，應不當作為系爭案
      核駁之證據。至於所謂體積龐大笨重，攜帶不便，系爭案
      係指美容用療效機，若該案為醫療用機具，因與系爭案目
      的、作用不同，實難兩相比較，此乃原誤認所致，在此更
      正，而訴願決定書中謂該引證案為1種小巧（compact）和
      攜帶式（handy）結構，自應與同作用之醫療用機具比較
      ，是否確如系爭案一樣則有待考證。
    4.次查兩案之目的、作用如上所述並不相同，兩案構件上之
      對應關係比較實毫無意義，此如牛與羊即或各器官對應關
      係比對的再詳盡，兩者不一樣就是不一樣，況原告於訴願
      理由及再審查理由中，亦清楚提出判例指明新型專利之比
      較，非以對應元件加以比較，而應以整體空間型態加以比
      較，且已清楚載明兩者之不同點，豈可謂原告未曾具體反
      駁？為此原告亦再次就整體空間型態不同反駁如下：
      (1)引證案為將藥杯15置於機體內杯12及其底部之導引管
        131上，而機體上罩覆一固定無法旋動之罩蓋16，且罩
        蓋16側緣設有一體成型外凸之出氣口17，出氣口17與罩
        蓋16內部並形成有橫檔之阻隔片，進風孔18則僅設於單
        一方向，進氣為由單側進風孔18流入到藥杯15上，再經
        罩蓋16側緣外凸之出氣口17流出；而系爭案之內杯體14
        為懸空安置於水槽13中，罩蓋2中央則設有通孔21，通
        孔21中嵌套有一可旋轉之出氣延伸管3，且罩蓋2下尚設
        有一以通孔21為出口之弧圓形導氣隔片20，導氣隔片20
        4周並留有進氣口，進氣為由四周送風管道12進入到內
        杯體14上，再經罩蓋2中央通孔21從出氣延伸管3流出，
        至於風扇安設位置引證案則無圖式說明，而無法比對，
        但由進氣流向則可判定應與系爭案不相同，是以可見兩
        者之整體空間形態並不相同。
      (2)進而就系爭案與引證案之功效加以比較，引證案因將藥
        杯15置於內杯及其底部之導引管131上，由於藥杯15 內
        之藥液係經由振盪子14促使杯體12之水液振盪，經由水
        液傳導帶動藥杯15振盪，進以使藥杯15內之藥液振盪，
        而產生霧化作用，然由於藥杯15受制於杯體12及導引管
        131之撐持，相對藥杯15振盪作用會減低，藥液霧化速
        率效果會較差，又引證案罩蓋16內部與出氣口17間並形
        成有橫檔之阻隔片，恰阻擋在氣流之流出路徑上，且出
        氣口設於側緣，而僅以迴旋流路連接，由於該水霧粒子
        係經由超音波振盪產生，粒子極為細小，於流道中受遮
        阻極易於壁面形成附著集聚成液體滴落，是以水霧粒子
        由出氣口流出之速率及產生量更是較低，再者罩蓋16成
        固定無法旋動之構造，使用時欲調整改變出氣方向，亦
        感不便；而系爭案之內杯體14則係懸浮於水槽13之水液
        中，振盪子17經由水槽13之水液，直接傳導至懸空之內
        杯體14，促使杯體14及杯體14內之水液振盪，而產生霧
        化作用，其霧化速率及量相對來的大，另由於罩蓋2 為
        圓弧狀，而罩蓋2下尚設有一以通孔21為出口之弧圓形
        導氣隔片20，導氣隔片20四周並留有進氣口，致由四周
        送風管道12之進氣，可由四周往上衝擊到罩蓋內緣，依
        其圓弧導引可從導氣隔片20對面或側面之進氣口進入，
        到內杯體14內時，由於導氣隔片20為成圓弧狀且出口位
        於中央，彎弧狀進入之氣流恰遇上上升之水霧粒子，可
        迴轉帶動水霧粒子經罩蓋2中央通孔21從出氣延伸管3流
        出，是以整體流線為弧圓狀之動線，而杯體14內之水液
        霧化量及速率亦較大，出氣中更無檔片遮擋，而引證案
        最大之遮阻即在罩蓋16內部與出氣口17間形成之橫檔阻
        隔片，此即系爭案功效相對增進之處。
      (3)至於訴願理由書謂「引證案更具有一引導超音波之圓錐
        導引管可以增加霧化速率，並有測試報告，但系爭案則
        無。」然前已述明引證案係為醫療功效用，其係與相類
        似醫療器材為比較範例，而系爭案為用於美容與空氣清
        淨目的，兩者間若真要比較乃有如拿腳踏車與摩托車馬
        力之比較，原告願試問於相同條件下，是否系爭案霧化
        速率較引證案速率高，系爭案即可准予專利？如為肯定
        ，原告在此即表示願測試比較。此亦可由附件5所示，
        近似系爭案後申請之專利亦得以核准專利案，即可見引
        證案確有使用上之缺失，但何以最先申請者，反不得核
        准專利？
      (4)另訴願理由書中亦謂「引證案罩蓋與系爭案導氣隔片之
        樣式差異與因而產生之作用差異比較，兩案氣流皆往上
        衝擊到罩蓋內緣，而系爭案乃再經由導氣隔片周緣數小
        孔垂向進入水槽，但引證案之氣流係受罩蓋縱向隔片（
        即本案於申復說明書中所稱之直向阻隔片）之導引，再
        垂向通過較系爭案導氣隔片小孔為大之環狀入口，經比
        較系爭案第3圖、訴願階段所附樣品實物與引證案第5圖
        ，可知兩者氣流路徑皆為N字形形態，因此系爭案作用
        並未有顯然之進步。」關於此點原告並不反對，但原告
        得聲明系爭案於申復說明書中所稱之「直向阻隔片」係
        指於罩蓋16內部與出氣口17間形成之橫檔阻隔片，非為
        罩蓋16內部與進氣口18間形成之直向阻隔片，此乃被告
        誤認而於再審查審定書中據以提出之核駁理由，但原告
        於訴願中亦不得不答辯，否則又是未具體反駁，形同默
        認，而事實上原告於申復說明書中係指「引證案之出氣
        氣流，受罩蓋16內部與出氣口17間形成之橫檔阻隔片，
        阻擋在流出路徑上，而僅以迴旋流路之小缺口連接，且
        由於該水霧粒子係經由超音波振盪所產生，粒子極細小
        ，於流道中受遮阻極易於壁面上附著而集聚成液體滴落
        ，是以水霧粒子由出氣口流出之速率及產生量會較低。
        」此即被告誤認及核駁理由不當成立之處。
      (5)再者，系爭案可轉動之出氣延伸管及電熱管，雖係習知
        技術，但使用於系爭案，除與引證案不同外，亦可改進
        引證案所無及不便之效用，是以亦具功效增進之處，故
        已具改良合乎新型申請之改良要件，且非無專利法第98
        條第2項所言「未能增進功效」之情事，自並無不符合
        專利之要件。
    5.為對系爭與引證案，兩者相異處加以補充說明：
　　　(1)兩者目的、作用不同：
        引證案為一種使用在醫療用機具，此可見於其專利說明
        中，而被告於訴願決定書第4頁中亦已清楚記載，「引
        證案說明書第1欄第1段已說明其為一種具醫療功效之結
        構，目的係將其結構內承藥杯之藥液霧化後噴出˙˙˙
        」，另原告亦親自前往購買，但得到的結果是˙˙˙「
        該產品未取得台灣衛生單位之核可字號，是以無法在台
        灣販賣銷售。」系爭案則為美容與空氣清淨用具，乃鑑
        於美容用療效機體積龐大笨重，攜帶不便，及外出旅行
        或出差時，空氣淨化、美容設備確有使用之需求及安全
        衛生之考量，致依客戶需求反應及市場調查，製造出體
        積輕巧、易於攜帶之「攜帶式護膚美容保健空氣淨化兩
        用機」，且系爭案業已製成成品，於市面上販售，並不
        需要衛生單位之核可字號，是以兩者之目的、作用明顯
        即不相同。
      (2)兩者的空間型態（結構）不同：
　　  　引證案為將藥杯15置於機體內杯12及其底部之導引管13
        1上，而機體上罩覆一固定無法旋動之罩蓋16，且罩蓋1
        6側緣設有一體成型外凸之出氣口17，出氣口17與罩蓋
        16內部並形成有橫檔之阻隔片（X），進風孔18則僅設
        於罩蓋16之單一側，進氣由單側進風孔18流入藥杯15上
        ，再流經罩蓋16另一側緣之狹小管道，而由外凸之出氣
        口17流出，其流道動線成橫向上下起伏之N字形波浪式
        路徑。而系爭案之內杯體14為懸空安置於水槽13中，罩
        蓋2中央則設有通孔21，通孔21中嵌套有一可旋轉之出
        氣延伸管3，且罩蓋2下尚設有一以通孔21為出口之弧圓
        形導氣隔片20，導氣隔片20四周並留有進氣口，進氣為
        由四周送風管道12進入內杯體14上，再經罩蓋2導引由
        中央通孔21流出，流道動線為氣流由機具周緣擁上，以
        罩蓋2導引迫使向內緣下降進入內杯體14上，再反轉向
        上經罩蓋2導引由中央通孔21流出，而成一立體環形上
        下起伏向內集中之湧流式路徑。是以依流道動線即可清
        楚了解兩者之結構、整體空間形態並不相同，否則如何
        產生不同流道動線？
      (3)系爭案功效確有增進：
        引證案因將藥杯15置於內杯及其底部之導引管131上，
        由於藥杯15內之藥液係經由振盪子14促使杯體12之水液
        振盪，經由水液傳導帶動藥杯15振盪，進以使藥杯15內
        之藥液振盪，而產生霧化作用，然由於藥杯15受制於杯
        體12及導引管131之撐持，相對藥杯15振盪作用會減低
        ，藥液霧化速率效果會較差；又引證案罩蓋16內部與出
        氣口17間並形成有橫檔之阻隔片（X），恰阻擋在氣流
        之流出路徑上，且出氣口設於側緣，而僅以狹小管道迴
        旋連接，由於該水霧粒子係經由超音波振盪產生，粒子
        極為細小，於流道中受遮阻極易於壁面形成附著集聚成
        液體滴落，此滴落之液體恰又形成水霧粒子流路之橫檔
        ，而會吸附及阻擋流出之水霧粒子，是以阻隔片（X）
        、滴落之橫檔液體及狹小迴旋管道致使由出氣口流出之
　　　　水霧粒子速率及產生量均會較低；再者罩蓋16成固定無
　　　　法旋動之構造，使用時欲調整改變出氣方向，亦感不便
　　　　。而系爭案之內杯體14則係懸浮於水槽13之水液中，振
　　　　盪子17產生之振盪經由水槽13之水液，直接傳導至懸空
　　　　之內杯體14，促使杯體14及杯體14內之水液振盪，而產
　　　　生霧化作用，因杯體14懸空不受限制，振幅及頻率皆大
　　　　，霧化速率及量亦相對來的大；另由於罩蓋2為圓弧狀
　　　　，而罩蓋2下尚設有一以中央通孔21為出口之弧圓形導
　　　　氣隔片20，導氣隔片20四周並留有進氣口，致由四周送
　　　　風管道12之加壓進氣，可由四周往上衝擊到罩蓋內緣，
　　　　依其圓弧導引從導氣隔片20之進氣口進入，到內杯體14
　　　　內時，由於導氣隔片20為成圓弧狀且出口位於中央，彎
　　　　弧狀進入之氣流遇上上升之水霧粒子後，可迴轉帶動水
　　　　霧粒子經罩蓋2中央通孔21流出，且由於導氣隔片20成
　　　　圓弧狀且出口位於中央，致於其內壁面形成附著集聚成
　　　　之液體，多會受導氣隔片20內壁面導引至外側順流滴入
　　　　水槽13，而不會造成水霧粒子出氣流路之橫檔及吸附，
　　　　阻擋了水霧粒子，因而整個流道之無遮擋弧圓狀動線及
　　　　導氣隔片20可對凝聚液體之導引，杯體14內之水液霧化
　　　　量及速率曾較大；又系爭案之出氣延伸管（3）為成可
　　　　轉動之構造，使用者使用時更可隨意調整改變出氣方向
　　　　，使用上較為方便，況尚具有電熱管（18），而可產生
　　　　泠熱水霧粒子蒸氣之，功能性更是有所增進，此即系爭
　　　　案功效相對增進之處。
　　　(4)綜上所述，系爭案在申請專利範圍中所界定之構造與據
　　　　以核駁之引證案於目的、構造上不同外，且有水液霧化
　　　　量大及速率快之增進功效之處，致較引證案更具進步性
　　　　，系爭案並無不得核准專利之理由。
　(二)被告主張之理由：
    1.系爭案係由機體、罩蓋、出氣延伸管體所組成，所請主要
      技術特徵在於：該機體底部具有通孔及風扇，並與機體內
      之送風管道連通，機體內具有一水槽，水槽上具設振盪子
      ，且罩蓋內設有導氣隔片者。
    2.經查引證案結構，其機體內部設有一儲水容室12（即系爭
      案水槽13），儲水容室下方設有一超音波換能器14（即系
      爭案振盪子17），儲水容室上方可裝設一承藥杯15（即系
      爭案內杯體14），機體上亦具有馬達及風扇（同系爭案）
      ，以將霧化後之水（藥液）分子經排出口19（即系爭案出
      氣延伸管3）排出。
    3.原告認為系爭案其結構用於美容與淨化空氣，而引證案乃
      用於醫療，引證案不應作為核駁系爭案之證據云云，然兩
      案之裝置究係用於美容、淨化空氣、或醫療上，端賴於兩
      者承藥杯（內杯體）所裝藥液種類而已，按專利法第97條
      明訂：「稱新型者，謂對物品之形狀、構造、或裝置之創
      作或改良」，因此新型專利之標的應僅限於物品之形狀、
      構造、或裝置，而非使用場合或用途。兩案在構件的組合
      必要性上和空間排列方式上實質相同；因此，引證案當然
      足以作為核駁系爭案之證據。
    4.原告認為引證案之進風孔18僅設於單一方向，而系爭案乃
      於導氣隔片四周留有進氣口，由四周送風管道進入到內杯
      體，故兩者空間形態不相同。然，再審查核駁理由先行通
      知書理由已說明兩案所不同者為引證案之罩蓋和系爭案之
      導氣隔片，原審定理由並非認為系爭案不具新穎性；但是
      ，系爭案導氣隔片上之進氣口與引證案之進風孔都是作為
      外界空氣進入霧化區域（藥液上）之入口，其結構態樣之
      變更，係為熟習該項技術者所能輕易完成且未增進功效。
      兩案功效之比較詳細說明於後。
    5.就再審查理由及起訴理由所強調的「水氣產生速率」而言
      ，引證案主要特徵在於其錐狀導引管131可以較習用裝置
      有效的聚集超音波，加速藥液霧化速率。因此，錐狀導引
      管係改善一般類似裝置（例如系爭案）不具有錐狀導引管
      的低效率狀態，並獲得美國專利。在引證案第3欄的測試
      報告中，已列出「沒有（without）」導引管及「有（
      with）」導引管的霧化效率。換言之，原告所述內杯體「
      懸空安置」方式，就是引證案所比較之「沒有」導引管的
      設置方式。而無論測試報告是否為真，沒有錐狀導引管的
      懸空安置方式已然為習知技術。
　　6.原告又謂「藥杯15受制於杯體12及導引管131之撐持，相
      對藥杯15之振盪作用會減低，藥液霧化速率效果會較差」
      云云。該論述顯示原告並未瞭解引證案內容。引證案第2
      欄中段對於藥杯設置的描述是：藥杯以其杯緣架於儲水容
      室12，以置於錐狀導引管上方，或可將藥杯與儲水容室製
      成一體。文內完全未提到藥杯受導引管撐持（置於上方並
      不等於撐持）。原告謂引證案之效率較低之主張，完全沒
      有任何證據。況且，如前項答辯意見所指，無論如何，引
      證案已然揭示可以「有」和「沒有」導引管。系爭案之排
      設至少在引證案公告時，已為業界所習知。
    7.就再審查理由及起訴理由所強調的「傳導之聚集度」而言
      ，引證案以馬達及風扇由外界吸入之空氣，由下往上（見
      第5圖代表氣流之箭頭）集中匯集至進風口18後進入霧化
      區；但是系爭案係將吸入之空氣分散地由導氣隔片之四周
      分佈之通氣孔進入霧化區○○○○路徑上，多路的氣流匯
      集最易產生擾流。因此，在空氣傳導之聚集度上系爭案並
      未較具功效性。再者，當水霧粒子產生後，引證案係由罩
      蓋所設之出口排出。必須強調的是，水霧粒子的重量較空
      氣氣體粒子為重，而且藥液液面上為最新產生之水霧粒子
      ，在此雙重作用下，藥液液面附近必然具有較多之水霧粒
      子。這些水霧粒子正好位於聚集之空氣流通路徑上（見第
      5圖之水霧粒子排出箭頭），且因此時裝置外氣壓必較裝
      置內氣壓為小，因此，引證案可以極順利地將水霧粒子排
      出。反觀系爭案，其導氣隔片四周之通氣孔必須非常對稱
      ，且流入之空氣必須流量均勻而相等之條件下，進入霧化
      區的空氣才能在水平面方向完全抵銷，並因裝置內外壓力
      的關係，而向中央通孔21排出。系爭案在通入氣流有相互
      抵銷的情況下，其聚集度及氣流強度都較引證案為小。且
      因系爭案通氣孔4散於導氣隔片四周，產生之水霧粒子更
      易附著於導氣隔片上。
　　理  由
一、原告起訴主張：引證案為一醫療用之超音波療效機，而系爭
    案為一美容空氣淨化機，兩案進氣流向不同，整體空間形態
    並不相同，且引證案結構設計上會使霧化速率及產生量較差
    ，故系爭案具有進步性，原處分不准專利，顯有違誤，為此
    訴請如聲明所示云云。
二、被告則以：系爭案導氣隔片上之進氣口與引證案之進風孔都
    是作為外界空氣進入霧化區域（藥液上）之入口，其結構態
    樣之變更，係為熟習該項技術者所能輕易完成且未增進功效
    ，且查由於內外氣壓不一之故，引證案可以極順利地將水霧
    粒子排出，反觀系爭案，在通入氣流有相互抵銷的情況下，
    其聚集度及氣流強度都較引證案為小，原處分並無違誤等語
    置辯。
三、本件兩造對於事實概要欄所載之事實均不爭，並有新型專利
    申請書、再審查申請書、系爭案新型專利說明書、專利核駁
    審定書、專利再審查核駁理由先行通知書、原處分、中華民
    國專利公報及美國專利公報附於原處分卷可稽，堪認為真實
    。
四、按系爭案審定時專利法第97條規定：「稱新型者，謂對物品
    之形狀、構造或裝置之創作或改良。」第98條規定：「（第
    1項）凡可供產業上利用之新型，無下列情事之一者，得依
    本法申請取得新型專利：一、申請前已見於刊物或已公開使
    用者。但因研究、實驗而發表或使用，於發表或使用之日起
    六個月內申請新型專利者，不在此限。二、申請前已陳列於
    展覽會者。但陳列於政府主辦或認可之展覽會，於展覽之日
    起六個月內申請專利者，不在此限。（第2項）新型係運用
    申請前既有之技術或知識，而為熟習該項技術者所能輕易完
    成且未能增進功效時，雖無前項所列情事，仍不得依本法申
    請取得新型專利。」是本件之爭執，厥在於系爭案是否係運
    用申請前既有之技術或知識，而為熟習該項技術者所能輕易
    完成且未能增進功效？
五、經查：
  (一)按被告83年11月25日公告之專利審查基準第2-1-1頁規定：
    「新型之定義：依專利法第97條規定『稱新型者，謂對物品
    之形狀、構造或裝置之創作或改良。』之意旨。再依本法明
    定『稱發明者，謂利用自然法則之技術思想之高度創作。』
    (專19 )，是以能演繹出『新型』係為利用自然法則之技術
    思想，且具體地表現於物品之空間型態上──亦即『新型』
    係佔據有一定空間的物品實體，為其形狀、構造或裝置上的
    具體創作或改良，並非僅屬抽象的技術思想或觀念。因此新
    型專利之標的應僅限於物品的形狀、構造或裝置，舉凡有關
    物品的製造方法、使用方法、處理方法或物品其特定用途之
    方法等，及沒有一定空間形狀、構造的化學物質或醫藥品等
    ，甚且以美感為目的之物品其形狀、花紋、色彩或其結合等
    創作，均非屬新型專利之標的。」第2-2-17頁規定：「〔熟
    習該項技術者〕，係指虛擬成、於申請專利當時具有該新型
    所屬技術領域之技術常識；能運用研究、開發等一般技術性
    手段 (指依據既有之技術或知識之基礎，經由邏輯分析、推
    理或試驗而得之技術手段)，以發揮一般創作能力，例如選
    擇材料或變更設計等，並將當時該新型所屬技術領域之技術
    水準，化為其本身之知識者而言。」「〔輕易完成且未能增
    進功效〕，係指並沒有運用優於熟習該項技術者所能預期之
    一般性技術發展，卻輕易由先行技術可推論出並完成者。亦
    即，申請專利之新型具有能產生某一新功效、或增進新型之
    某種功效時，即認為熟習該項技術者所非能輕易完成。」核
    以上規定與專利法之立法目的「鼓勵、保護、利用發明與創
    作，以促進產業發展」（專利法第1條參照）相符，被告於
    審查系爭新型專利申請案是否具有進步性時資為依據與基準
    ，依法自值尊重，合先敘明。
  (二)本件原處分以：原告對於系爭案與引證案各構件之比對並未
    提出任何異議，針對申復理由所指三點功效比較：（A）請
    見系爭案第2圖及引證案第5圖，兩案氣流皆往上衝擊到罩蓋
    內緣，而系爭案乃再經由導氣隔片周緣數小孔垂向進入水槽
    ，但引證案之氣流係受罩蓋16縱向隔片（即系爭案於申復說
    明書中所稱之直向阻隔片）之導引，再垂向通過較系爭案導
    氣隔片小孔為大之環狀入口（介於縱向隔片與儲水容室12間
    ），系爭案氣流受到之阻擋不是更為顯著？且申復理由謂引
    證案之設計將使水液粒子激發時，受阻而附著於壁面，但系
    爭案不也是僅能由通孔（即對應於引證案缺口）而出？其水
    液粒子不也是會受阻而附著於導氣隔片？實際上引證案之出
    氣缺口大小並未被限制，而能輕易變化。其次，申復理由（
    B ）所指可轉動出氣延伸管3、及（C）所指之電熱管18特徵
    ，皆為原告及大眾早已習知技術。故就主要爭議所在之（A
    ）點而言，引證案之設計優於系爭案，並且具有增加霧化效
    率之導引管131（文內具有測試報告），而系爭案則無。故
    系爭案效率未及於引證案，因認系爭案係運用申請前既有之
    技術或知識，而為熟習該項技術者所能輕易完成且未能增進
    功效者，不具進步性，是原處分關於進步性之認定，核係依
    前揭之說明而為審查，於法並無不合。
  (三)至原告之主張，尚無可採，茲說明如下：
    1.按專利法第97條規定：「稱新型者，謂對物品之形狀、構
      造、或裝置之創作或改良」，前揭專利審查基準第2-1-1
      頁復為進一步之說明以舉凡有關物品的製造方法、使用方
      法、處理方法或物品其特定用途之方法等，及沒有一定空
      間形狀、構造的化學物質或醫藥品等，甚且以美感為目的
      之物品其形狀、花紋、色彩或其結合等創作，均非屬新型
      專利之標的。是被告於審查系爭案是否具專利要件時，檢
      索並引證與系爭案構件組合及空間排列方式相同或相近之
      證據，而非以物品之特定用途方法為區分，核與專利法之
      規定與精神相符，合先敘明。
    2.又按專利法第22條規定：「（第1項）申請發明專利，由
      專利申請權人備具申請書、說明書、必要圖式及宣誓書，
      向專利專責機關申請之。.... （第3項）第1項之說明書
      ，除應載明申請專利範圍外，並應載明有關之先前技術、
      發明之目的、技術內容、特點及功效，使熟習該項技術者
      能瞭解其內容並可據以實施。（第4項）前項申請專利範
      圍，應具體指明申請專利之標的、技術內容及特點。說明
      書、圖式及申請專利範圍之敘述方式，於施行細則定之。
      」而上開規定，依同法第105條之規定於新型專利準用之
      。再按系爭案審定時專利法施行細則第14條規定：「發明
      或新型摘要，應敘明發明或新型所揭露內容之概要，並以
      所欲解決之技術問題、解決問題之技術手段及主要用途為
      限.... 」第15條第1項規定：「發明或新型說明，應敘明
      下列事項：一、發明或新型所屬之技術領域。二、先前技
      術：就申請人所知之先前技術加以記載，並得檢送該先前
      技術之相關資料。三、發明或新型內容：發明或新型所欲
      解決之技術問題、解決問題之技術手段及對照先前技術之
      功效。.... 」查系爭案之創作說明略以：系爭案係針對
      居家及外出旅遊護膚美容不便，而傳統護膚美容機具龐大
      笨重，且空氣淨化設備並非齊備，致加以改良設計，又由
      於愛美保健乃是時下人們所追求的，且因為工業的發展，
      導致了空氣及環境的污染，然而美容、保健、護膚於現今
      社會，多已成為人人每天必做的功課，除使用化粧保養品
      及藥液外，還配合冷熱敷，但一般多以毛巾為之，然持續
      時間短暫，且無法保持一定溫度，況準備工作繁瑣費事，
      致多使用療效機替代；另為製造舒適環境及防止過敏源，
      一般人士多配合使用香精或香油；然出外旅行或出差時，
      護膚療效機龐大笨重，不易隨身攜帶，而旅館亦皆不會準
      備此機具，且外出護膚美容並不方便經濟及自在，又各旅
      館空氣淨化設備亦非齊備與符合使用者需求及安全衛生考
      量，是以針對上述之困擾，乃有設計研究改良之必要，主
      要目的，在提供一種攜帶式護膚美容保健空氣淨化兩用機
      ，乃係於機體底部形成有通孔，通孔側則設有風扇，並與
      機體內部安設之送風管道連通，而機體內則具有一可裝填
      液體之水槽，水槽上除設有可嵌置內杯體之嵌緣外，並安
      設有與電源控制器連通之振盪子及電熱管，另機體頂部嵌
      套有罩蓋，罩蓋內設有導氣隔片，可導引送風管道之氣流
      進入水槽中，再由罩蓋通孔流出，罩蓋通孔則嵌套有一可
      轉動之出氣延伸管；藉於水槽及內杯盤中混合適當之美容
      藥液、保健液體或香精，並配合啟閉水槽內之電熱管，以
      振盪子對水槽內之水液，作超音波振盪，使水槽內之水液
      快速生成低溫或加溫之微霧狀水分子，而經由風扇導引將
      混合有美容藥液、保健液體或香精之霧狀水分子經由出氣
      延伸管排出，直接噴灑至皮膚上或空氣中經呼吸吸收，以
      作冷熱出氣護膚美容保健或空氣淨化之用，而具體積輕巧
      經濟易於攜帶實用創作等語，此有系爭案新型專利說明書
      第2頁至第4頁可憑。是系爭案就法令規定之其所欲解決之
      技術問題、解決問題之技術手段及對照先前技術之功效等
      應記載之事項，均未見其載明，從而，僅依前揭系爭案之
      創作說明，實難以看出先前技術之療效機除機體龐大，不
      易隨身攜帶外，尚有何亟需解決之技術問題，而系爭案又
      係以何技術手段加以解決，並達成何種功效。
    3.再查，依原處分卷所附之美國專利公報之記載，引證案其
      結構為於機體內部設有一儲水容室12，儲水容室下方設有
      一超音波換能器14，儲水容室上方可裝設一承藥杯15，機
      體上亦具有馬達及風扇（未於圖上標示），以將霧化後之
      水（藥液）分子經排出口19排出，以之對照系爭案，該儲
      水容室12相當於系爭案水槽13，超音波換能器14相當於系
      爭案振盪子17，承藥杯15相當於系爭案內杯體14，排出口
      19相當於系爭案出氣延伸管3，而系爭案亦有馬達及風扇
      11，是被告認兩案在構件的組合及空間排列方式上實質相
      同，即有所據。
    4.原告主張引證案之進風孔18僅設於單一方向，而系爭案乃
      於導氣隔片四周留有進氣口，由四周送風管道進入到內杯
      體，故兩者空間形態不相同，然查本件非在爭執系爭案之
      新穎性，而系爭案導氣隔片上之進氣口與引證案之進風孔
      都是作為外界空氣進入霧化區域（藥液上）之入口，該結
      構態樣之變更，係為熟習該項技術者所能輕易完成且未見
      有何功效之增進（詳後述），是原告主張尚非可採。
    5.再就功效之增進而言，原告主張引證案藥杯15受制於杯體
      12及導引管131之撐持，相對藥杯15之振盪作用會減低，
      藥液霧化速率效果會較差云云，然查依引證案第2欄中段
      對於藥杯設置的描述是：藥杯以其杯緣架於儲水容室12
      ，以置於錐狀導引管上方，或可將藥杯與儲水容室製成一
      體，文內完全未提到藥杯受導引管撐持（置於上方並不等
      於撐持），原告抑低引證案之效率，進而主張此為其功效
      之增進，自非可採。原告復主張引證案以馬達及風扇由外
      界吸入之空氣，由下往上集中匯集至進風口18後進入霧化
      區，在空氣傳導之聚集度及氣流強度上較差云云，惟查水
      霧粒子的重量較空氣氣體粒子為重，且藥液液面上為最新
      產生之水霧粒子，在此雙重作用下，藥液液面附近必然具
      有較多之水霧粒子，這些水霧粒子正好位於聚集之空氣流
      通路徑上（見引證案圖5之水霧粒子排出箭頭），且因此
      時裝置外氣壓必較裝置內氣壓為小，因此，引證案可以極
      順利地將水霧粒子排出；反觀系爭案，其導氣隔片四周之
      通氣孔必須非常對稱，且流入之空氣必須流量均勻而相等
      之條件下，進入霧化區的空氣才能在水平面方向完全抵銷
      ，並因裝置內外壓力的關係，而向中央通孔21排出，系爭
      案在通入氣流有相互抵銷的情況下，其聚集度及氣流強度
      都較引證案為小，是原告主張系爭案較諸引證案增進功效
      ，並無可採。
六、綜上所述，原告之主張，均非可採，原處分認系爭案具有審
    定時專利法第98條第2項不予專利之事由，就原告之申請為
    核駁之審定，認事用法，並無違誤，訴願決定，遞予維持，
    亦無不合，原告訴請如聲明所示，為無理由，應予駁回。
據上論結，本件原告之訴為無理由，爰依行政訴訟法第98條第3
項前段，判決如主文。
中　　華　　民　　國　　94　　年　 　9　　月　　2　　 日
                  第三庭審判長法  官　王　立　杰
                              法  官　黃　本　仁
                              法  官　王　碧　芳
上為正本係照原本作成。
如不服本判決，應於送達後20日內向本院提出上訴狀並表明上訴
理由，如於本判決宣示後送達前提起上訴者，應於判決送達後20
日內補提上訴理由書（須按他造人數附繕本）。
中　　華　　民　　國　　94　　年　 　9　　月　　2　　 日
            　　　　　　　　　書記官  葉  瑩  庭
